【裁判字號】    89,台上,3016
【裁判日期】    890526
【裁判案由】    常業重利
【裁判全文】
最高法院刑事判決                              八十九年度台上字第三○一六號
    上  訴  人  丙○○
                乙○○
                丁○○
                甲○○
右上訴人等因常業重利案件，不服臺灣高等法院臺南分院，中華民國八十七年三月十
八日第二審判決（八十六年度上訴字第二一○六號，起訴案號：臺灣臺南地方法院檢
察署八十六年度偵字第六一三四號、第一○三○五號），提起上訴，本院判決如左：
    主  文
原判決撤銷，發回臺灣高等法院臺南分院。
    理  由
本件原判決認定上訴人丁○○曾於民國八十二年間犯竊盜罪，經臺灣彰化地方法院判
處有期徒刑二年二月確定，於八十四年十一月一日執行完畢；上訴人甲○○曾於八十
二年間因違反麻醉藥品管理條例，經臺灣屏東地方法院判處有期徒刑三月，如易科罰
金以三百元折算一日確定，於八十二年十一月九日准予易科罰金執行完畢，均不知悔
改。復為謀生計，與上訴人丙○○、上訴人乙○○，自八十六年二月間起至八十六年
四月二十五日止，受僱於黃英投、黃欽河（此二人已經原審法院於另案分別判處有期
徒刑一年六月、一年），而與黃英投、黃欽河基於共同犯意連絡，於中國時報、中華
日報、自由時報刊登廣告，在台南市○○路○段二五七號三樓之四經營地下錢莊，利
用0000000號、0000000號、0000000號、0000000號電
話，與客戶約定見面地點，商談借款事宜，由乙○○負責接聽電話、記帳之工作，丁
○○、甲○○則負責向客戶收取利息、本金，另與丙○○分別分擔赴銀行提示支票之
工作，而共同經營貸放金錢獲取重利之生意，乘李福瑞、周嘉釧、茅大郡、張清龍、
蔡雨池、曾景智、謝淑玲、陳林秀美、郭怡文、呂學勝、陳俊銘、李孟德、吳宜霞、
陳清文、陳森勇、李文郎、盧淑容、詹益閂等人急需現款之際，以每貸以新台幣（下
同）十萬元，十日內還錢，先扣利息五千元，並交付十一萬五千元之支票或本票為憑
，或約定每貸以一萬元，十日內還錢，先扣利息二千元方式，貸款給彼等而向彼等收
取月息三十五分之與原本顯不相當之重利，並以之為業，於八十六年四月二十五日為
警查獲，扣得行動電話三具、帳簿一本、雜記簿一本、詹益閂借貸資料一份、銀行支
票二張、茅大郡商業本票一張、合作金庫代收票據本一本、商業本票一本、中華電信
費收據七張、錄音帶三捲、銀行代收票據憑摺一本、廣告傳真單一張、雜記紙一張、
帳單二張、名片一張等物品。甲○○又承接上開犯意，另自八十六年四月二十六日起
至八十六年八月八日止，在台南市○○路○段二一八號，於中華日報刊登廣告經營地
下錢莊，誘使急需款項者，提供支票、身分證、行車執照等證件，以質押借款方式向
其貸放款項，乘侯幸如、李信德、謝龍山、杜英飛、李陳素娥、李惠敏、李福進等人
急需現款之際，約定地點，並採預扣利息方式貸款與渠等，而收取月息六十分之與原
本顯不相當之重利，並繼續以此為業，嗣於八十六年八月八日再度為警查獲，扣得身
分證四張、身分證影本四張、本票九張、支票三張、建築改良物所有權狀影本一張、
土地所有權狀影本一張等情，因將第一審判決撤銷，改判仍論處上訴人等共同乘他人
急迫，貸以金錢，而取得與原本顯不相當之重利為常業（楊成褔、甲○○均累犯）罪
刑（丙○○、乙○○各處有期徒刑八月，丙○○緩刑四年、丁○○處有期徒刑十月、
甲○○處有期徒刑一年四月），固非無見。
惟查：(一)刑法重利罪之成立，係以乘人急迫、輕率或無經驗，貸以金錢或其他物品，
而取得與原本顯不相當之重利為構成要件。若借款人告貸時，並無急迫、輕率、無經
驗之情形，即與重利罪之要件有間，自難論貸與人以重利罪責。原判決事實內雖認定
：「上訴人等乘李福瑞、周嘉釧、茅大郡、張清龍、蔡雨池、曾景智、謝淑玲、陳林
秀美、郭怡文、呂學勝、陳俊銘、李孟德、吳宜霞、陳清文、陳森勇、李文郎、盧淑
容、詹益閂等人急需現款之際，貸款給彼等而向彼等收取月息三十五分之與原本顯不
相當之重利」、「甲○○乘侯幸如、李信德、謝龍山、杜英飛、李陳素娥、李惠敏、
李福進等人急需現款之際，而收取月息六十分之與原本顯不相當之重利」，惟就各借
款人是否確因急迫、輕率、無經驗而向上訴人等告貸，郤未作任何調查，於判決理由
內就憑何證據認定上開借款人係因急迫而向上訴人等告貸，復未為任何說明，顯有調
查能事未盡及判決理由不備之違法。(二)有罪判決書，應記載認定犯罪事實所憑之證據
及其認定之理由，刑事訴訟法第三百十條第一款定有明文，而認定事實所憑之證據，
須確實存在，倘判決書內所記載之證據，與卷內筆錄或證物之內容不相適合，則其判
決之根據，實際上並不存在，自屬採證違法。原判決依憑甲○○在警訊及偵查中之供
述及侯幸如於警訊時之證述等證據資料，認定甲○○自八十六年四月二十六日起，仍
在台南市○○路○段二一八號繼續經營地下錢莊，收取月息六十分之與原本顯不相當
之重利，並賴此為業。惟甲○○、侯幸如係分別供稱：「利息先扣，一萬元扣二千五
百元，十天一期」（甲○○部分，見偵一○三○五號卷第七頁背面）、「借得二十萬
元正，我借得之現金以日息計算，每日二‧五分利，十日償還一次，每次五萬元償還
，合計月息七五分」（侯幸如部分，見警訊卷第六頁背面），則原判決事實欄認定甲
○○收取之利息為月息六十分，自與上引筆錄之記載不相適合，又共犯黃英投始終供
稱黃欽河係其所僱用（見警局三七三五號卷第二頁背面、偵六一三四號卷第十七頁背
面），黃欽河復供稱：「我只是受僱於黃英投」、「八十五年十一月以前有受僱，薪
水一個月一萬四千元，幫忙領錢」（見同上警局卷第十三頁、同上偵查卷第二七頁背
面），乙○○亦稱：「黃欽河幫忙經營地下錢莊，月薪為四萬元」（見同上警局卷第
六頁背面），則原判決事實欄認定：「楊成褔、甲○○與丙○○、乙○○受僱於黃英
投、黃欽河二人」，即與上引筆錄之記載齟齬，實情如何，尚待查明。(三)有罪判決書
之事實一欄，為判斷其適用法令當否之準據，法院應將依職權認定與論罪科刑有關之
事實，翔實記載，然後於理由內逐一說明其憑以認定之證據，並使前後之事實認定及
理由說明，互相適合，方為合法。倘事實認定與理由說明，不相一致，或前後事實間
或與理由欄內之記載，前後齟齬，按諸刑事訴訟法第三百七十九條第十四款後段規定
，均屬判決理由矛盾之當然違背法令。原判決事實認定：「以每貸以十萬元，十日內
還錢，先扣利息五千元，並交付十一萬五千元之支票或本票為憑，或約定每貸以一萬
元，十日內還錢，先扣利息二千元方式貸款」，如若無誤，則上訴人等收取之月息應
為六十分，此與同事實欄記載：「收取月息三十五分之與原本顯不相當之重利」，顯
相矛盾。再者原判決事實欄記載：「甲○○又承接上開犯意，另自八十六年四月二十
六日起至八十六年八月八日止，在台南市○○路○段二一八號，於中華日報刊登廣告
經營地下錢莊」，似意指此部分常業重利犯行，乃甲○○單獨所為，此與理由內說明
：「被告等（即上訴人等）與黃英投、黃欽河就上開犯行，有犯意聯絡及行為分擔」
，亦非適合。又供犯罪所用、預備用或犯罪所得之物，以屬於犯人所有者為限，始得
宣告沒收，刑法第三十八條第一項第二、三款、第三項規定甚明，則扣案供犯罪所用
、預備用之物，是否屬犯人所有，攸關該扣案物品，能否併為沒收之諭知，審理事實
之法院，自應於判決事實欄予以記載，如此始足為適用法律之依據，原判決事實欄就
警方查扣之物究屬何人所有，未於事實中詳予認定，則其理由內就扣案物品依法宣告
沒收之說明，顯失依據，而有刑事訴訟法第三百七十九條第十四款之違法。以上，或
係上訴意旨所指摘，或為本院得依職權調查之事項，應認原判決有撤銷發回更審之原
因。又依卷附臺灣臺南地方法院刑案被告全國前案紀錄所載，楊成褔於八十二年間係
因竊盜及違反麻醉藥品管理條例等罪，經臺灣彰化地方法院分別判處有期徒刑一年十
月及五月，應執行有期徒刑二年二月，並非因竊盜一罪經該法院判處有期徒刑二年二
月，案經發回，宜一併查明更正，附此指明。
據上論結，應依刑事訴訟法第三百九十七條、第四百零一條，判決如主文。
中      華      民      國    八十九    年      五      月    二十六    日
                              最高法院刑事第一庭
                                  審判長法官  施  文  仁
                                        法官  張  淳  淙
                                        法官  林  永  茂
                                        法官  蕭  仰  歸
                                        法官  花  滿  堂
      右正本證明與原本無異
                                              書  記  官
中      華      民      國    八十九    年      六      月      二      日


司法院資訊處製作；財團法人民間司法改革基金會備份。
